【裁判字號】    95,自緝,344
【裁判日期】    950630
【裁判案由】    詐欺
【裁判全文】
臺灣臺中地方法院刑事裁定             95年度自緝字第344號
自  訴  人  甲○○
            戊○○
            丙○○
            丁○○
被      告  乙○○  45歲民.
上列被告因詐欺等案件，經自訴人提起自訴，本院裁定如下：
    主  文
自訴駁回。
    理  由
一、自訴意旨略以：(一)被告乙○○（下稱被告）於民國86年4月
    10日，到自訴人甲○○家裡向自訴人誑稱，最近口蹄疫發生
    ，大家不敢食用豬肉，如進口牛肉銷售利潤不錯，要求自訴
    人投資共同經營冷凍食品，自訴人以冷凍食品之經營非內行
    ，而未為應允，被告即稱那你先借我新台幣（下同）100 萬
    元，預估其8、9月後即可回收，又稱其在祥記公司任董事長
    特別助理，並開立其個人名義，玉山銀行臺中分行，87年2
    月10日面額60萬元，87年2月18日，面額40萬元兩紙交付自
    訴人。復於86年4月29日向自訴人稱其因短缺部分週轉金，
    請再借予100萬元，此次可在4個月後先償還云云，自訴人乃
    又借予100萬元，並開立同上銀行86年8月28日支票交付，詎
    屆期提示竟遭退票，始知受騙。(二)自訴人丙○○於86年5月
    25日，召集每月5萬元之互助會（為支票會一次開標完畢，
    依得標金額高低決定得標次序，會員須開出全部支票交會首
    背書後轉交會員，被告加入一會，以7,200元於第三會得標
    ，拿走共570,800元面額之支票，詎被告領取會款後，自86
    年8月28日支票即開始跳票，擅自離職逃逸無蹤，共向自訴
    人詐得550,000元。(三)自訴人戊○○於86年3月10日召集每月
    1萬元互助會，被告參加入會，分別於86年5月10日以1,510
    元，及6月10日以1,780元得標，領取標金201,650及203,160
    元，詎被告於86年7月底即逃逸無蹤，共詐取372,640元。(四)
    自訴人丁○○於86年5月10日，召集每月1萬元之互助會，被
    告分別以其本人及洪富源、林姿瑩名義共加入三會，被告於
    86年7月10日分別以其本人及洪富源名義參加開標，嗣洪富
    源之標單以2,200元最高得標，因自訴人未見洪富源出席也
    不認識而反對，被告即稱不然以其名義得標好了，而領走標
    金252,800元，嗣於7月25日稱另二會伊不要，要求自訴人退
    還6萬元，自訴人無耐乃另製作會單，計被告共詐取280,600
    元（餘23會為死會須月繳1萬元，加上利息須付50,600）。
    因認被告涉犯刑法第210條、第216條、第339條第1項之行使
    偽造私文書、詐欺罪嫌。
二、按刑事訴訟法於民國92年2月6日修正公布，並於同年9月1日
    施行生效，其中修訂之刑事訴訟法第319條第2項規定，自訴
    之提起，應委任律師行之；其修訂同法第329條第2項並規定
    ，自訴人未委任代理人，法院應定期間以裁定命其委任；逾
    期仍不委任者，應諭知不受理之判決。查本件自訴人係於86
    年9月12日提起本件自訴，有該自訴狀之收狀章附卷可憑，
    則自訴人提起本件自訴時，上開新修訂之規定既尚未施行生
    效，為保障人民已依法取得之訴訟權，自不因嗣上開修正之
    法律而予剝奪，是自訴人提起本件自訴時，依修訂前之法律
    規定，既未必須委任律師強制代理，自不得因其後上開法律
    之修正，而對自訴權之行使更有所限制而受影響，故本件自
    訴代理人雖已具狀陳明解除委任，本院自亦毋庸依上開新修
    訂刑事訴訟法第329條第2項之規定，以裁定限定期間命自訴
    人委任律師為代理人，合先敘明。
三、次按法院或受命法官，得於第一次審判期日前訊問自訴人、
    被告及調查證據，訊問及調查結果，如認為案件有刑事訴訟
    法第252條、第253條、第254條之情形者，得以裁定駁回其
    自訴，刑事訴訟法第326條第1項、第3項定有明文。又犯罪
    事實應依證據認定之，無證據不得推定其犯罪事實，刑事訴
    訟法第154條亦定有明文。再者，刑法第339條第1項詐欺罪
    之成立，以意圖為自己或第三人不法所有，以詐術使人將本
    人或第三人之物交付為要件；所謂以詐術使人交付，必須被
    詐欺人因其詐術而陷於錯誤，若其所用方法，不能認為詐術
    ，亦不致使人陷於錯誤，即不構成該罪，最高法院46年臺上
    字第260號著有判例可資參照。
四、自訴人甲○○、戊○○、丙○○、丁○○（下稱甲○○等四
    人）認被告乙○○（下稱被告）涉犯詐欺、行使偽造私文書
    罪等犯行，固提出合會會單影本5張、支票4張、退票理由單
    影本2張等件資為論據。惟訊據被告堅詞否認有何行使偽造
    私文書或詐欺犯行，辯稱：伊與甲○○等四人原即熟識，甲○○、丙○○本係朋友，而戊○○、丁○○本係同事，伊沒
    有欺騙他們，伊是很有誠意的想要投資，而確實有向甲○○
    借錢並開立二張支票給他，且有按月支付利息。當時跟他借
    錢的原因是因為獲利不錯，他也覺得獲利不錯，後來是因為
    該筆從香港進口冷凍食品到臺灣的投資失敗化為烏有，才無
    法償還。至於跟會之事，伊確實有加入戊○○、丙○○之合
    會，亦確實以伊與洪富源、林姿瑩名義加入丁○○的會，但
    伊不是惡意的倒會，這些標來的會錢是伊陸續投資下去的，
    伊原都有按期繳交會錢，後來因為投資失利，而向甲○○所
    借的錢又沒有辦法協調償還，才會於86年8月16日離職逃跑
    已躲避債務，伊無詐欺、偽造私文書之意等語。經查：
  (一)自訴人甲○○等四人對於被告上開辯解，並不爭執，且綜觀
    自訴人甲○○等四人所提出之證據及自訴狀所記載之自訴事
    實觀之，僅能證明被告確有簽發支票向自訴人甲○○借錢及
    參加自訴人戊○○、丙○○、丁○○等人為會首之合會之事
    實，尚無法推認被告在各該次之借款或所加入之合會中，有
    何對自訴人甲○○等四人施以詐術，致使自訴人甲○○等四
    人陷於錯誤而交付財物，或使被告得財產上不法利益之詐欺
    取財或詐欺得利情事，且自訴人丁○○既已明知並容認被告
    另以洪富源之名義加入其合會，則被告以洪富源之名義得標
    自難認有何行使偽造私文書之可言。自訴人甲○○等四人就
    被告究竟有何詐欺取財、詐欺得利或行使偽造私文書之情狀
    ，又未能提出其他確切之證據以實其說，自訴人甲○○等四
    人所為指訴是否實在，顯乏憑據，已難遽採。
  (二)又本件自訴提起後，經被告到案與自訴人甲○○等四人洽談
    結果，雙方業已達成和解，有和解書四紙在卷可憑，自訴人
    並委由其等原先委任之代理人具狀陳明不願再追究被告刑責
    ，且表示希望被告能在外繼續賺錢還款等語。則本件應純係
    被告向自訴人甲○○調取現金，及向自訴人戊○○、丙○○
    、丁○○等人為會首之合會標得會款後，因被告投資失利資
    金週轉不靈，致未能依約償還借款或繼續償付會款之民事糾
    葛，即徵明確。被告所為，核與刑法詐欺取財、詐欺得利罪
    或行使偽造私文書罪之構成要件均屬有間，自無法以詐欺取
    財、詐欺得利或行使偽造私文書罪責相繩。
  (三)此外，本院復查無任何證據足證被告確有自訴人甲○○等四
    人所指訴之詐欺取財、詐欺得利或行使偽造私文書罪行，應
    認被告之犯罪嫌疑不足，揆諸前揭法條規定，自應裁定駁回
    自訴人甲○○等四人之本件自訴。
據上論結，應依刑事訴訟法第326條第3項、第252條第10款，裁
定如主文。
中    華    民    國    95    年    6     月    30    日
                  刑事第四庭    審判長法  官  張國忠
                                      法  官  滕治平
                                      法  官  陳思成
上正本證明與原本無異。
如不服本裁定，應於送達後5日內向本院提出抗告狀（須附繕本
），抗告於台灣高等法院台中分院。
                                      書記官  張雅慧
中    華    民    國    95    年    6     月    30    日


司法院資訊處製作；財團法人民間司法改革基金會備份。
